臺灣高等法院花蓮分院刑事判決　　　　 94年度選上訴字第9號
上　訴　人　臺灣臺東地方法院檢察署檢察官
被　　　告　乙○○○
　　　　　　　　　　　號
被　　　告　己○○
被　　　告　戊○○
被　　　告　丙○○
被　　　告　丁○○
被　　　告　丑○○
被　　　告　壬○○
被　　　告　庚○○
被　　　告　辛○○
被　　　告　甲○○
被　　　告　癸○○
被　　　告　子　○
上列上訴人因違反公職人員選舉罷免法案件，不服臺灣臺東地方
法院94年度選訴字第1號中華民國94年7月14日第一審判決（起訴
案號：臺灣臺東地方法院檢察署93年度選偵字第3號、94年度選
偵字第2號），提起上訴，本院判決如下：
    主  文
上訴駁回。
    理  由
一、公訴意旨略以：被告乙○○○係任職於行政院原住民族委員
    會（以下簡稱原委會）之職員，並擔任「名碁」壘球隊之領
    隊，明知「名碁」球隊隊員多數係具有第6屆平地原住民立
    法委員選舉權人之資格，為感激原委會主任委員陳建年之提
    攜，圖使陳建年之女陳瑩能順利當選第6屆平地原住民立法
    委員，遂央請不知情之蔡世銘，向不知情之恆鑫國際有限公
    司尋求提供資金，再向國立政治大學體育部經營體育用品之
    李昌林訂購印製有「陳瑩」字樣之球衣、球帽及壘球打擊手
    套等物，於93年9月18日，交由該球隊之教練即被告己○○
    陸續發給每位球員，央請球員中具有平地原住民身份者能支
    持候選人陳瑩。被告己○○則明知被告乙○○○所交付發予
    球員之上揭物品，係用以向球員行賄之物品，仍予以協助發
    放。被告戊○○、丙○○、丁○○、丑○○、壬○○、庚○○、辛○○、甲○○、癸○○、子○則明知被告乙○○○委
    由被告己○○所發放之上揭物品，在球衣上印有「陳瑩」字
    樣，為被告乙○○○用以央求投票支持候選人「陳瑩」之代
    價，仍於同年9月18日起，陸續在被告己○○位於臺東市○○○路575巷8號之住處或球場中收受之。因認被告乙○○○
    涉犯公職人員選舉罷免法第90條之1第1項之投票行賄罪嫌，
    被告己○○涉犯公職人員選舉罷免法第90條之1第1項之投票
    行賄罪嫌及刑法第143條第1項之投票受賄罪嫌，其餘被告陳
    進忠等10人涉犯刑法第143條第1項之投票受賄罪嫌。
二、按犯罪事實應依證據認定之，無證據不得推定其犯罪事實；
    又不能證明被告犯罪者，應諭知無罪之判決，刑事訴訟法第
    154條第2項、第301條第1項分別定有明文。次按公職人員選
    舉罷免法第90條之1第1項之賄選罪係以對於有投票權之人，
    行求、期約或交付賄賂或其他不正利益，而約其不行使投票
    權或為一定之行使為構成要件；亦即須視行為人主觀上是否
    具有行賄之犯意，而約使有投票權人為投票權一定之行使或
    不行使；客觀上行為人所行求期約或交付之賄賂或不正利益
    是否可認係約使投票權人為投票權之一定行使或不行使之對
    價；以及所行求、期約、交付之對象是否為有投票權人而定
    。上開對價關係，在於行賄者之一方，係認知其所行求、期
    約或交付之意思表示，乃為約使有投票權人為投票權一定之
    行使或不行使；在受賄者之一方，亦應認知行賄者對其所行
    求、期約或交付之意思表示，乃為約使其為投票權一定之行
    使或不行使，最高法院40年台上字第86號、92年台上字第89
    3號分別著有判例可參。
三、訊據被告乙○○○、己○○、戊○○、丙○○、丁○○、丑
    ○○、壬○○、庚○○、辛○○、甲○○、癸○○、子○等
    12人均堅決否認有何投票行賄或投票受賄之犯行。
  (一)被告乙○○○辯稱：並無行賄的意思，因為要參加比賽，才
    要求蔡世銘贊助球衣，而且因為陳建年主委對伊有提攜之恩
    ，想幫他女兒陳瑩打知名度，才要廠商在球衣上面打上「陳
    瑩」二個字等語。
  (二)被告己○○辯稱：發放球衣時，立委選舉還沒有登記，伊並
    未告知球員有關選舉的任何事情，且非原住民身分的球員也
    是發放，球衣是屬球隊所有，不是屬個人所有等語。
  (三)被告戊○○、丙○○、丁○○、丑○○、壬○○、庚○○、
    辛○○、甲○○、癸○○、子○等10人均辯稱：伊等只是純
    粹為了打球，發放球衣時，並沒有提及選舉之事，伊等並沒
    有投票受賄之意思，且本件之球衣係球隊之財產，並非球員
    個人所有，球員若離開球隊，須將球衣交還球隊，是收到本
    件球衣並不影響選舉之意向等語。經查：
  (一)本件之球衣、球棒及打擊手套係立法委員助理蔡世銘找恒鑫
    國際有限公司（以下簡稱恒鑫公司）贊助乙節，業據證人蔡
    世銘、恒鑫公司鄭美娟於偵查中具結證述明確（93年度選偵
    字第3號卷246、246-1頁），證人鄭美娟並結證稱：伊公司並
    不知道球衣上要繡上「陳瑩」之字樣支持陳瑩，乙○○○及
    蔡世銘事先並未提起要用這筆贊助款支持陳瑩，伊公司只是
    單純贊助球隊，並非贊助候選人競選等語（前揭偵查卷246-1
    頁），且有估價單及統一發票影本各1份在卷可稽，該等球
    衣、球棒及打擊手套物品之價值雖遠超過一般候選人造勢所
    贈送之小禮品，但其來源既係廠商單純贊助球隊之用，顯非
    用作選舉行賄之物。
  (二)發放本件繡有「陳瑩」字樣之球衣時，並未要求領到球衣之
    人須支持某特定候選人或負擔其他義務乙節，業據證人呂英
    方、孫晉煌、吳正儀、李陽生、張義堂於偵查中，及證人張
    義堂、呂學興於原審審理時結證屬實（前揭偵查卷262、264
    、265、267、269卷、原審卷206、211頁），核與被告乙○○○等12人供述之情節相符，足認本件球衣等物發放之際，
    並未以之約使投票權人為投票權之一定行使或不行使之對價
    。至於被告子○等人雖曾於偵查中供稱：被告乙○○○後來
    曾向伊提過1、2次，要伊支持陳瑩等語，惟此係在發放球衣
    等物之後，始為此表示，且被告乙○○○既在原委會上班，
    為感謝主任委員陳建年之提攜，於其女兒陳瑩欲投入立委選
    舉之際，向所認識之球員請託支持，核與常情無違。況被告
    子○於原審準備程序中供稱：不會因被告乙○○○這麼說，
    而改變投票意向等語（原審卷78頁），自不能以被告子○曾
    於偵查中上述供述，且球衣上繡有「陳瑩」字樣，即認球衣
    等物係行賄之對價。
  (三)證人即「名碁」壘球隊之前隊員林世傳、伍義宏於原審審理
    時結證稱：球衣是球隊之財產，伊等離隊時，均有將所領到
    之球衣交還球隊等語（原審卷196、200頁）。故被告乙○○○等12人辯稱本件發放之球衣、球棒及打擊手套，均屬球隊
    之財產，而非球員個人所有，球員離隊時，應將所領到之球
    衣等物交還球隊等情，自屬可採。
  (四)本件案發時，「名碁」壘球隊之隊員中，包含原住民及非原
    住民，而原住民及非原住民之球員均有領到本件球衣等物，
    顯見本件球衣等物之發放，係整體球隊正常運作下之舉動，
    不能因其中部分原住民球員有選舉權，即認發放球衣予原住
    民球員，即屬具有對價性之賄選行為。
三、綜上，本件球衣等物係廠商單純贊助球隊之物品，於發放時
    ，並未約定使有投票權人為投票權一定之行使或不行使，而
    該球衣等物品，本質上為球隊之公物，並未歸屬球員個人所
    有，客觀上已非使投票權人為投票權之一定行使或不行使之
    對價，揆諸前開最高法院92年台上字第893號判例要旨，被
    告乙○○○等12人所為，核與公職人員選舉罷免法第90條之
    1第1項投票行賄罪及刑法第143條第1項投票受賄罪之犯罪構
    成要件有間，原審為被告乙○○○等12人為無罪之判決，核
    無不當，檢察官上訴意旨指摘被告乙○○○等人贈送及收受
    之物品，價值不菲，且當時大家都知道陳瑩要選立委，既然
    仍在衣服上繡上「陳瑩」之字樣，依一般社會通念已足以干
    擾有投票權人之投票行為，何況被告乙○○○後來亦曾向球
    員提過要支持陳瑩，顯見被告乙○○○等12人有投票行賄及
    受賄之意，求予撤銷改判，為無理由，應予駁回。
據上論斷，應依刑事訴訟法第368條，判決如主文。
本案經檢察官崔紀鎮到庭執行職務。
中　　華　　民　　國　　94　　年　　12　　月　　29　　日
                  刑事庭審判長法  官  謝志揚
                              法  官  賴淳良
                              法  官  湯文章
以上正本證明與原本無異。
如不服本判決，應於送達後10日內，向本院提出上訴狀。其未敘
述理由者，並應於提出上訴狀後10日內向本院補提理由狀 (須附
繕本)。
                              書記官  李德霞
中　　華　　民　　國　　94　　年　　12　　月　　29　　日
